【裁判字號】    88,上,47
【裁判日期】    900704
【裁判案由】    損害賠償
【裁判全文】
臺灣高等法院高雄分院民事判決  八十八年度上字第四七號
      上  訴  人    乙○○
      法定代理人    戊○○
      被  上訴人    甲○○
      被  上訴人    丁○○
      被  上訴人    丙○○
      訴訟代理人    周耀門律師
                    王伊忱律師
                    王恒正律師
                    鄭美玲律師
右當事人間損害賠償事件，上訴人對於中華民國八十七年十一月三十日臺灣高雄地方
法院八十五年訴字第二二五八號第一審判決提起上訴，本院判決如左：
      主      文
上訴駁回。
第二審訴訟費用由上訴人負擔。
      事      實
甲、上訴人方面：
一、聲明：求為判決：
  (一)原判決廢棄。
  (二)被上訴人應連帶給付上訴人新台幣一百三十萬元，並自民國八十三年九月廿一日
    起至清償日止按年息百分之五計算之利息。
  (三)第一、二審訴訟費用由被上訴人連帶負擔。
二、陳述：除與原判決書記載相同者，予以引用外，補稱：
  (一)被上訴人未告知且未經上訴人同意，擅自就非「無精出症」之原因「精索靜脈曲
    張」施行手術。「精索靜脈曲張」係醫學上專有名詞，非一般人能了解其意及其
    位於身體何部位，上訴人相信醫師會依約定方式手術，即打開陰囊查看有無輸精
    管，有的話就疏通阻塞的地方，沒有的話就縫合。詎該手術與原先之約定完全不
    同，是在上訴人左下腹部開刀而非陰囊。被上訴人之行為，除涉嫌向勞保局詐領
    給付外，更對上訴人造成身體及精神上之傷害。
  (二)被上訴人甲○○醫師謂其於屏東醫院為上訴人檢查時，即告知係「精索靜脈曲張
    」及「無精出症」，需手術治療，經  鈞院向屏東醫院查詢，該院證稱病歷上並
    無該二項記載，足見被上訴人說謊。而被上訴人就高醫病歷表答辯時，故意漏寫
    上訴人睪丸功能正常之檢查事實，此部分即葉旭顏醫師何以告知上訴人「打開陰
    囊查看有無輸精管，有的話就疏通阻塞的地方，沒有的話就縫合。」之原因。
  (三)上訴人係民國七十八年一月一日結婚，離至屏東醫院門診時，已逾五年，上訴人
    於至高醫門診時即已告知代班之王進南醫師，其亦記載於病歷上，上訴人怎可能
    復在住院時告知護士，僅結婚二、三年而已，顯然該記載係被上訴人瞎編者；又
    上訴人係八十三年九月十八日辦理住院，九月十七日並未到醫院接受住院診斷，
    住院診斷證明書上所載之填發及診斷日期，亦係被上訴人偽造者。
  (四)由高雄長庚、高雄榮總及醫審會之鑑定報告，均可明確看出上訴人有受到傷害之
    事實，高雄榮總之鑑定更確定上訴人之左提睪肌被切斷受損，卻避重就輕的稱之
    「減退」，顯係醫醫相護。而由醫審會之「於進行靜脈曲張切除術時，醫師不致
    刻意切除睪丸肌」之說明，更可確定被上訴人切斷上訴人左睪丸肌，絕非「善意
    」。
乙、被上訴人方面：
一、聲明：求為判決：
  (一)上訴駁回。
  (二)訴訟費用由上訴人負擔。
  (三)如受不利判決，被上訴人等願供擔保請准免予假執行。
二、陳述：除與原判決書記載相同者，予以引用外，補稱：
  (一)查上訴人於八十三年三月間於省立屏東醫院經被上訴人甲○○醫師觸診診斷，因
    上訴人該次門診僅係初診無法確定其不孕症之病因，故被上訴人甲○○醫師僅於
    病歷上記載觸診之結果為「左側副睪丸部血管膨大；右側輸精管似乎可以摸得到
    」，至於病因及確實病症名稱應待詳細檢查始得確定。雖被上訴人甲○○醫師當
    時亦曾經口頭告知上訴人所患應係「精索靜脈曲張」，惟因省立屏東醫院並無「
    彩色都卜勒超意波」等相關儀器設備，為求確定上訴人不孕症之原因，乃建議上
    訴人轉診至被上訴人私立高雄醫學大學附設中和紀念醫院（下稱高雄醫院），以
    便做進一步之詳細檢查及治療，此由上訴人於民國八十三年九月十八日於被上訴
    人高雄醫院住院紀錄表內之「病人主訴（住院理由）」欄中告知護士「：：：因
    結婚兩、三年仍未有小孩，故至屏東Ｈ觸診ｆｉｎｄ  ｉｔ靜脈曲張，經周醫師
    建議，須做進一步ＥＸ。」即知。
  (二)上訴人於八十三年五月十六日至被上訴人高雄醫院門診，經安排於同年月廿六日
    做精索靜脈曲張之超音波檢查，精液檢查及性荷爾蒙檢查後，於同年六月六日至
    被上訴人高醫醫院門診時，即由葉旭顏醫師代為告知其檢查結果為「左側精索靜
    脈曲張」，精液檢查則為「無精蟲症」，此均經記載於上訴人之病歷表內可證，
    且葉旭顏醫師亦告知其必須手術原因，手術成功率及併發症等事項，另被上訴人
    甲○○醫師於上訴人住院後亦再次告知，並親自施行手術，而被上訴人丁○○醫
    師及被上訴人林敬恆醫師亦給予上訴人診斷告知，並通知上訴人持住院診斷書向
    投保辦理住院證明單，及向醫院辦理住院與住院後安排檢查和手術時間及其他事
    宜，是上訴人於手術前確已被口頭及書面告知手術原因及病名，則被上訴人醫師
    對上訴人之診療過程均完全符合規定，並無任何不當之處！
  (三)依長庚醫院及高雄榮民總醫院鑑定結果，均無法證明上訴人左提睪肌功能受有損
    害，上訴人主張其左側提睪肌係於該次手術中遭被上訴人等所切斷而受有損害云
    云，顯無法證明。
      理      由
一、被上訴人私立高雄醫學大學附設中和紀念醫院（原名為私立高雄醫學院附設中和
    紀念醫院）法定代理人自八十九年八月一日起已變更為戊○○，有該院聘書附卷
    足稽，該被上訴人聲明由戊○○承受訴訟，核無不合，應予准許。
二、上訴人主張：被上訴人甲○○、丁○○、丙○○係被上訴人高雄醫院泌尿科之主
    治醫師、總醫師及住院醫師，上訴人於八十三年五月十六日因不孕症至被上訴人
    高雄醫院求診，經檢查確定為無精蟲症，被上訴人甲○○、丁○○、丙○○均未
    曾為上訴人看診及手術前必要之說明，亦未依正常醫療程序，於八十三年九月二
    十一日擅以無關連之精索靜脈曲張為手術目的，暗地進行無精蟲症之輸精管找尋
    及輸通工作，蓄意傷害上訴人之身體，且未為必要之注意，致手術後，上訴人左
    睪丸提肌被切斷，右睪丸則緊緊上拉，一高一低，嚴重影響原告走路姿勢、工作
    效率、情緒、生活情趣及品質。被上訴人甲○○、丁○○、丙○○執行職務之際
    ，所為之不當醫療行為，不法侵害上訴人之身體，爰依民法第一百八十四條及第
    一百八十八條第一項、第一百九十五條之規定，求為判命被上訴人高雄醫院、甲
    ○○、丁○○、丙○○連帶賠償上訴人精神慰撫金一百三十萬元；及自手術之日
    即八十三年九月二十一日起清償日止之法定利息計之判決。（上訴人於原審另請
    求住院所得損失一萬六千五百元及再手術費二十萬元，該部分經原審判決其敗訴
    後，未聲明不服，已告確定）。
三、被上訴人高雄醫院、甲○○、丁○○、丙○○則以：上訴人經安排做精索靜脈曲
    張之超音波檢查、精液檢查及性荷爾蒙檢查，檢查結果為左側精索靜脈曲張，精
    液檢查則為無精蟲症，經醫師明確告知及綜合評估後，建議其進行手術治療，經
    上訴人同意，八十三年九月二十一日乃在被上訴人高雄醫院施行左側精索靜脈曲
    張截除術及兩側陰囊探查，被上訴人甲○○、丁○○、丙○○於手術中，並無切
    斷上訴人左側睪肌，亦未將其右側睪丸緊緊往上拉，睪丸一高一低乃屬常情，上
    訴人縱稍有此情況，亦與該次手術無任何關係等語，資為抗辯。
四、上訴人主張其因不孕症至上訴人高雄醫院求診及住院，並由被上訴人甲○○、丁
    ○○、丙○○對其施行手術之事實，業據提出勞工保險住院申請書、住院診療出
    院通知單、住院診療診斷書各一份為證，且為被上訴人高雄醫院、甲○○、丁○
    ○、丙○○所不爭執，堪信真實。
五、查上訴人曾於八十三年三月間於省立屏東醫院經被上訴人甲○○醫院（按被上訴
    人高雄醫院與屏東醫院有建教合作關係，被上訴人甲○○代表高雄醫院在屏東醫
    院建教合作）觸診之斷，因僅係初診無法確定其不孕症之病因，故被上訴人甲○
    ○醫師僅於病歷上記載觸診之結果為「左側副睪丸頭部血管膨大；右側輸精管似
    乎可以摸得到」，至於病因及確實病症名稱應待詳細檢查始得確定。雖被上訴人
    甲○○醫師當時亦曾經口頭告知上訴人所患應係「精索靜脈曲張」，惟因省立屏
    東醫院並無「彩色都卜勒超音波」等相關儀器設備，為求確定上訴人不孕症之原
    因，乃建議上訴人轉診至被上訴人高雄醫院，以便做進一步之詳細檢查及治療，
    此由上訴人於民國八十三年九月十八日於被上訴人醫院住院紀錄表內之「病人主
    訴（住院理由）」欄中告知護士「：：：因結婚兩、三年（上訴人稱結婚已逾五
    年，紀錄表記載二、三年或為其口誤所致）仍未有小孩，故至屏東Ｈ觸診ｆｉｎ
    ｄ  ｉｔ靜脈曲張，經周醫師建議，須做進一步ＥＸ。」（見被上訴人九十年四
    月二日提呈之答辯狀內附呈證物五）益可獲得明證，是上訴人於其至被上訴人醫
    院就診即已經被告告知其所患病應為「精索靜脈曲張」至明。
六、上訴人於八十三年五月十六日第一次至被上訴人高雄醫院門診，由王進南醫師依
    上訴人主訴之病情，並由上訴人褪下衣褲與醫師配合，纔能進行理學檢查，初步
    判斷後，才安排其做精索靜脈曲張之超音波檢查、精液檢查及性荷爾蒙檢查。經
    各項檢查結果，上訴人確有「左側精索靜脈曲張」及「無精蟲症」之事實，有上
    訴人所不爭執之陰囊超音波檢查報告單及由王進南醫師填載之病歷表各一份在卷
    可稽。上述「精索靜脈曲張」係以「彩色都卜勒超音波」儀器為之，檢查及報告
    日期為八十三年五月二十六日及二十七日，上訴人於同年六月六日前往被上訴人
    高雄醫院第二次門診，其目的乃係查詢並確定各項檢查結果，當時葉旭顏醫師所
    為之告知，應係上述「左側精索靜脈曲張」及「無精蟲症」，進行綜合評估，並
    建議上訴人進行手術治療，故方有上訴人所稱該次即安排準備住院之事，另被上
    訴人甲○○醫師於上訴人住院後亦再次告知，並親自施行手術，而被上訴人丁○
    ○醫師及被上訴人林敬恆醫師亦給予上訴人診斷告知並通知上訴人持住院診斷書
    向投保單位辦理住院證明單，及向醫院辦理住院與住院後安排檢查和手術時間及
    其他事宜，是上訴人於手術前確已被口頭及書面告知手術原因及病名，上訴人主
    張葉旭顏僅告知「無精蟲症」而未告知「精索靜脈曲張」，及被上訴人甲○○、
    周俊傑、丙○○未經評估有無手術必要云云，即非可採。
七、被上訴人甲○○、丁○○、丙○○於八十三年九月二十一日對上訴人所施行之手
    術，係「左側精索靜脈曲張截除術」及「兩側陰囊探查」，有上訴人該次手術之
    術前診斷及預定術名（載於麻醉照會用紙）、上訴人簽立之手術及麻醉同意書、
    手術紀錄表各一份在卷可稽。而上訴人八十三年九月十八日即已住院準備手術，
    上開術前診斷及預定術名、手術及麻醉同意書之日期均為八十三年九月十九日，
    目的乃在手術前之常規檢查，並使上訴人瞭解手術之原因、成功率及可能發生之
    併發症及危險，藉此確定上訴人是否同意。上訴人係八十三年九月十八日住院，
    距其八十三年六月六日確定各項檢查結果，前後已有三月之久，期間未再門診或
    為其他治療，為上訴人所不爭執。按手術及麻醉之前，病人應先簽署同意書，以
    便醫師獲得同意而對其進行手術，上訴人又具勞保身分，須依勞保相關規定，向
    被上訴人高雄醫院領取住院診療診斷書，持向投保單位辦理住院證明單，始得辦
    理住院手續，則上訴人踐行前開程序以前，對於本身病情（即罹患「無精蟲症」
    及「精索靜脈曲張」）、手術原因（須接受精索靜脈曲張截除及陰囊探查）、手
    術成功率及併發症等事項及簽署同意書之目的，自必慎重其事及周詳考慮，上訴
    人既已簽立同意書，自應認為其對上述情事已有充分之認識及瞭解，不容事後諉
    以所載者係屬醫學專業名詞而謂其係不知或未為同意，又上訴人亦坦承在手術及
    麻醉同意書上親捺指模無誤，其諉稱按指模前該同意書係空白云云未舉證以實其
    說，尚非足採。何況，上訴人又非急診無意識之病患而由醫師逕予手術，亦非住
    院當天立即手術，並無急迫或輕率之情事存在，被上訴人高雄醫院為醫療小組之
    成員即被上訴人甲○○、丁○○、丙○○係依前開各項檢查結果而通知上訴人是
    否住院施行手術，於手術前自有充足時間對其再為檢查確定，並將相關息之醫療
    訊息予以告知，上訴人主張未為告知云云，顯與前開書證內容不符，不足採信。
    再者，被上訴人甲○○、丁○○、丙○○於八十三年九月二十一日為上訴人施行
    者，即「精索靜脈結紮」及「陰囊探查」兩項手術，亦與手術前所做相關檢查結
    果及病歷資料相符，並無任何違規可言，是被上訴人高雄醫院之醫師即葉旭顏、
    甲○○、丁○○等人均曾分別於上訴人八十三年三月六日門診看檢驗報告時，及
    八十三年九月十七日辦理勞保住院診斷證明書時，與八十三年九月十九日上訴人
    簽立手術及麻醉同意書時，告知上訴人其病情及病因。則上訴人主張被上訴人甲
    ○○醫師以「無精蟲病」無關之「精索靜脈曲張」施行手術云云，顯與事實不符
    。
八、又上訴人在被上訴人高雄醫學院以「彩色都卜勒超音波」儀器檢查結果，已確定
    有「左側精索靜脈曲張」，故被上訴人甲○○、丁○○、丙○○於本件手術中，
    對上訴人施行「左側精索靜脈高位結紮術」切除靜脈曲張，自屬可接受之治療方
    法。傷口縫合完畢，被上訴人甲○○、丁○○、丙○○再將上訴人之兩側陰囊切
    開，找尋兩側之輸精管，各注射少量造影劑作輸精管造影檢查，以便找出病因，
    施行整型修補，惟努力探查後，仍無發現上訴人之輸精管，乃確定係「先天性兩
    側輸精管發育不全（即無輸精管）」，自然無法施行所謂之「輸精管攝影術」。
    至於「睪丸切片」是否要做，牽涉高度專業判斷，且本件手術未經上訴人同意對
    此為之，被上訴人甲○○、丁○○、丙○○自無可能冒然施行，將睪丸切開取其
    組織看有無精子再予縫合，如此不僅徒增睪丸組織之瘢痕，且極有可能誘發體內
    之抗精子抗體，致使上訴人將來行取精人工生殖術之成功率降低。被上訴人甲○
    ○、丁○○、丙○○根據專業醫學知識，做出上開兩項醫療判斷，自無醫療過失
    可言。醫事審議委員會就本件醫療行為所為之鑑定意見，亦與本院之認定相同，
    有行政院衛生署八十六年十二月二十六日衛署醫字第八六０七六九一０號函所附
    之該委員會八十六編號八六一八八號之鑑定書一份在卷可按。
十、至上訴人雖提出照片四張主張手術中其左睪丸提肌被切斷，右睪丸則緊緊上拉云
    云。然經原審囑託高雄長庚醫院及高雄榮民總醫院鑑定(1)上訴人於八十七年七月
    三日至高雄長庚醫院，鑑定認為：主觀檢查上訴人吸氣時右睪丸提起，左睪丸
    不動；使用一包冰塊接觸陰囊二分鐘結果左右睪丸一般高，且保持一、二分鐘
    ，由上述主觀檢查睪丸提肌不動，但客觀檢查提肌有上提，應屬無異常；(2)上訴
    人於八十七年七月三十一日至高雄榮民總醫院鑑定，經理學檢查顯示其左側提睪
    肌功能減退，但造成左側提睪肌功能減退之直接原因，是否與前次手術即精索靜
    脈曲張結紮手術有關，則無法判定；亦有各該醫院八十七年七月六日八七長庚院
    高字第一一二六號函、八十七年八月十四日八七高總行字第六五六一號函各一份
    在卷可憑，均無法認原上訴人之左睪丸提肌確有異常及與本件手術有關，本院再
    函詢高雄榮民總醫院亦經該高雄榮民總醫院以（八九）高總行字第八九０六六八
    ０號函覆本院謂：「：：：：至於此病人（指上訴人）之左側提睪肌功能減退是
    否直接與手術有關，並無法判定」另其（八九）高總行字第八九０七四０三號函
    覆本院亦謂：「：：：本院泌尿外科醫師無法明確回答兩者之間是否有因果關係
    之原因有三點：(一)正常人即使未接受精索靜脈曲張結紮手術，亦有可能一高一低
    。(二)病人在手術前是否已一高一低或者兩側睪丸或陰囊位置高低一致。由於病人
    （指上訴人）在術前並未來求診，因此無法確定。(三)部分病人在接受精索靜脈曲
    張手術後有可能造成提睪肌功能較差。但是並不會造成生育或性功能障礙。」等
    語，有上開  函附附卷足稽，是以上訴人主張其左側提睪肌係於該次手術中遭被
    上訴人等所切斷而受有損害云云，尚無從證明。
十一、綜上所述，被上訴人於本件醫療過程並無任何疏失，或有不當醫療行為可言，
      且亦未因此致上訴人受有損害，自不成立侵權行為，上訴人請求被上訴人連帶
      賠償精神慰藉金一百三十萬元要屬無據，原審就該部分為上訴人敗訴之判決，
      核無不合，上訴論旨求予廢棄為無理由，應予駁回。
十二、本件事證已臻明確，兩造其餘之主張、陳述及所提證據，核與本院上開論斷無
      涉，毋庸再予審酌，附此敘明。
十三、據上結結：本件上訴為無理由，依民事訴訟法第四百四十九條第一項、第七十
      八條，判決如主文。
中      華      民      國    九十      年      七      月      四      日
                                      臺灣高等法院高雄分院民事第三庭
~B1審判長法官  張國彬
~B2法      官  賴玉山
~B3法      官  張明振
右為正本係照原本作成。
如對本判決上訴，須於判決送達後二十日內向本院提出上訴狀，其未表明上訴理由者
，應於上訴後二十日內向本院提出上訴理由書（均須按他造當事人之人數附繕本）。
上訴時應提出委任律師或具有律師資格之人之委任狀，並依附註條文規定辦理。
中      華      民      國    九十      年      七      月      六      日
~B法院書記官  劉博文
附註：
民事訴訟法第四百六十六條之一：
對於第二審判決上訴，上訴人應委任律師為訴訟代理人，但上訴人或其法定代理人具
有律師資格者，不在此限。
上訴人之配偶、三親等內之血親、二親等內之姻親，或上訴人為法人、中央或地方機
關時，其所屬專任人員具有律師資格並經法院認為適當者，亦得為第三審訴訟代理人。
第一項但書及第二項情形，應於提起上訴或委任時釋明之。
                                                                  Ａ.


司法院資訊處製作；財團法人民間司法改革基金會備份。
